ACORDAO-COMPLETO-2454728

ACÓRDÃO 4612/2021 ATA 8/2021 - SEGUNDA CÂMARA

VISTO, relatado e discutido estes autos que tratam de atos de aposentadoria e pensões civis de servidores da Universidade Federal do Piauí, examinando-se, nesta fase, monitoramento dos Acórdão 1226/2008-TCU-Primeira Câmara, relator Ministro Marcos Vilaça, e 7.587/2015-TCU-1ª Câmara, relator Ministro José Múcio Monteiro, 
ACORDAM os Ministros do Tribunal de Contas da União, reunidos em Sessão da Segunda Câmara, diante das razões expostas pelo Relator, em:
9.1 considerar revel o responsável Lauro Oliveira Viana, nos termos do art. 12, § 3º, da Lei 8.443/1992;
9.2 aplicar a Lauro Oliveira Viana a multa prevista no art. 58, IV, da Lei 8.443/1992 e no art. 268, VII, do Regimento Interno do TCU, no valor de R$ 30.000,00 (trinta mil reais) ;
9.3 determinar, com base no art. 28, I, da Lei 8.443/1992, o desconto integral ou parcelado da dívida na remuneração de Lauro Oliveira Viana, observados os limites impostos pela legislação pertinente e, em especial, o disposto no art. 46 da Lei 8.112/1990;
9.4 autorizar, desde já, a cobrança judicial da dívida, na hipótese de não atendimento das notificações, cumulada com a ineficácia dos descontos determinados no subitem anterior, com base no art. 28, II, da Lei 8.443/1992;
9.5 determinar ao Reitor da Fundação Universidade Federal do Piauí, nos termos do art. 4º, I, da Resolução-TCU 315/2020, sob pena de multa prevista no art. 58, inciso IV, da Lei 8.443/92, que:
9.5.1 proceda, com efeitos iniciados em 15/5/2014, data do trânsito em julgado do MS 31.412/DF, à absorção gradual da vantagem referente à URP de fevereiro de 1989, paga aos servidores Afrânio Piauiense de Souza, Francisca Maria da Rocha Martins Mesquita, Francisco da Costa e Silva Sobrinho, Isabel dos Santos Araújo, Maria Bruno de Carvalho Silva, Maria Ceres Freire Miranda, Maria Ester de Araújo, Maria José de Moura, Maria José Soares Monte, Maria Luiza Lima do Vale, Maria Raimunda dos Santos Ferreira, e Salvador Soares Gomes, mediante sua compensação - sem redução nominal do montante dos proventos - com os acréscimos decorrentes de novas estruturas remuneratórias definidas por lei com eficácia posterior à referida decisão, a exemplo da Lei 13.325/2016;
9.5.2 no prazo de 30 (trinta) dias, sob pena de responsabilidade solidária da autoridade administrativa omissa e mediante prévia instauração de processo administrativo, apure o montante recebido a título da parcela relativa à URP, em desconformidade com a sistemática no item precedente, por Afrânio Piauiense de Souza, Francisca Maria da Rocha Martins Mesquita, Francisco da Costa e Silva Sobrinho, Isabel dos Santos Araújo, Maria Bruno de Carvalho Silva, Maria Ceres Freire Miranda, Maria Ester de Araújo, Maria José de Moura, Maria José Soares Monte, Maria Raimunda dos Santos Ferreira, desde a ciência do Acórdão 7587/2015-TCU-Primeira Câmara, promova sua restituição ao erário, nos termos do art. 46 da Lei 8.112/1990, e comprove ao Tribunal de Contas da União as medidas adotadas; 
9.5.3 no prazo de 30 (trinta) dias, envie novos atos de concessão de aposentadoria em favor de Afrânio Piauiense de Souza, Francisca Maria da Rocha Martins Mesquita, Francisco da Costa e Silva Sobrinho, Isabel dos Santos Araújo, Maria Bruno de Carvalho Silva, Maria Ceres Freire Miranda, Maria Ester de Araújo, Maria José de Moura, Maria José Soares Monte, Maria Raimunda dos Santos Ferreira; bem como novos atos de concessão de pensão civil instituídas por Maria Luiza Lima do Vale e por Salvador Soares Gomes, livres das irregularidades apontadas nos autos, conforme Acórdão 1226/2008-TCU-Primeira Câmara e 7.587/2015-TCU-1ª Câmara, c/c artigo 262, § 2, do Regimento Interno do TCU;
9.5.4. autorizar a Sefip a monitorar as determinações constantes do presente Acórdão.

APOSENTADORIA. APOSENTADORIA CONSOLIDADA EM MAIO DE 1996

Segunda Câmara

Unidade: Fundação Universidade Federal do Piauí (UFPI)

3. Responsáveis/Interessados:
3.1 Responsável: Lauro Oliveira Viana (CPF XXX.405.753-XX), Superintendente de Recursos Humanos
3.2 Interessados: Afrânio Piauiense de Souza (CPF XXX.506.793-XX), Francisca Maria da Rocha Martins Mesquita (CPF XXX.194.033-XX), Francisco da Costa e Silva Sobrinho (CPF XXX.197.653-XX), Isabel dos Santos Araújo (CPF XXX.487.283-XX), Maria Bruno de Carvalho Silva (CPF XXX.370.763-XX), Maria Ceres Freire Miranda (CPF XXX.924.213-XX), Maria da Conceição Sousa de Carvalho (CPF XXX.581.813-XX), Maria das Graças Rodrigues de Sá Silva (CPF XXX.971.843-XX), Maria Ester de Araújo (CPF XXX.108.103-XX), Maria José de Moura (CPF XXX.725.643-XX), Maria José Soares Monte (CPF XXX.708.483-XX), Maria Luiza Lima do Vale (CPF XXX.250.383-XX), Maria Raimunda dos Santos Ferreira (CPF XXX.555.033-XX) e Salvador Soares Gomes (CPF XXX.469.603-XX)

13.1. Ministros presentes: Bruno Dantas (Presidente), Augusto Nardes, Aroldo Cedraz e Raimundo Carreiro (Relator).
13.2. Ministro-Substituto presente: André Luís de Carvalho.

RAIMUNDO CARREIRO

Aprecia-se, nesta fase, monitoramento dos Acórdão 1226/2008-TCU-Primeira Câmara, relator Ministro Marcos Vilaça, e 7.587/2015-TCU-1ª Câmara, relator Ministro José Múcio, neste processo que trata de atos de aposentadoria e pensões civis de servidores da Universidade Federal do Piauí. 
2. Reproduzo a seguir a instrução Sefip (peça 32) , ratificada por diretor da unidade (peça 33) e pelo Ministério Público (peça 34) :
"INTRODUÇÃO
1. Trata-se de monitoramento do Acórdão 1226/2008-TCU-Primeira Câmara, proferido na Sessão de 22/4/2008, de relatoria do e. Ministro Marcos Vinicius Vilaça (peça 3, p. 33-34) , que considerou ilegais os ato de concessão de aposentadoria aos interessados acima elencados, em razão da inclusão de parcela judicial concessiva do reajuste relativo a perdas decorrentes da implantação da URP (26,05%) . No ato de Maria Raimunda dos Santos Ferreira a ilegalidade decorreu do pagamento indevido da parcela '1/3 SALÁRIO RT n° 866/1988'.
HISTÓRICO
2. No âmbito da deliberação, foram feitas as seguintes determinações:
9.3. considerar ilegais as concessões de aposentadoria a Afrânio Piauiense de Souza, Francisca Maria da Rocha Martins Mesquita, Francisco da Costa e Silva Sobrinho, Isabel dos Santos Araújo, Maria Bruno de Carvalho Silva, Maria Ceres Freire Miranda, Maria da Conceição Sousa de Carvalho, Maria das Graças Rodrigues de Sá Silva, Maria Ester de Araújo, Maria José de Moura, Maria José Soares Monte, Maria Luiza Lima do Vale, Maria Raimunda dos Santos Ferreira e Salvador Soares Gomes e recusar o registro dos atos de fls. 3/4, 7/8, 9/10, 11/12, 17/18, 19/20, 23/24, 25/26, 27/28, 29/30, 31/32, 33/34, 35/36 e 37/38;
9.4. dispensar o ressarcimento das quantias indevidamente recebidas, em boa-fé, pelas inativas Maria das Graças Rodrigues de Sá Silva e Maria Raimunda dos Santos Ferreira, consoante o disposto no Enunciado nº 106 da Súmula de Jurisprudência do TCU;
9.5. determinar à Fundação Universidade Federal do Piauí que:
9.5.1. dê ciência, no prazo de 15 (quinze) dias, do inteiro teor desta deliberação aos interessados cujos atos foram considerados ilegais, alertando-os de que o efeito suspensivo proveniente da interposição de eventuais recursos não os exime da devolução dos valores percebidos indevidamente após a respectiva notificação, caso esses não sejam providos;
9.5.2. faça cessar, no prazo de 15 (quinze) dias, o pagamento decorrente dos atos considerados ilegais de interesse de Maria das Graças Rodrigues de Sá Silva e Maria Raimunda dos Santos Ferreira, sob pena de responsabilidade solidária da autoridade administrativa omissa;
9.5.3. com fundamento nos arts. 71, inciso IX, da Constituição Federal e 262 do Regimento Interno desta Corte, e uma vez desconstituídas as decisões judiciais que asseguram, presentemente, a manutenção da URP nos proventos dos inativos Afrânio Piauiense de Souza, Francisca Maria da Rocha Martins Mesquita, Francisco da Costa e Silva Sobrinho, Isabel dos Santos Araújo, Maria Bruno de Carvalho Silva, Maria Ceres Freire Miranda, Maria da Conceição Sousa de Carvalho, Maria Ester de Araújo, Maria José de Moura, Maria José Soares Monte, Maria Luiza Lima do Vale e Salvador Soares Gomes, cujas concessões foram consideradas ilegais, promova, nos termos dos arts. 46 ou 47 da Lei nº 8.112/1990, conforme o caso, a restituição dos valores que lhes foram pagos a esse título desde a impetração do Mandado de Segurança Coletivo nº 2005.40.00.000458-9, sem prejuízo da implementação das demais providências inerentes à negativa de registro dos atos de concessão por esta corte de contas;9.5.4. faça incidir o percentual de 26,05%, referente à URP de fevereiro de 1989, apenas sobre o vencimento básico, devendo a referida parcela ser considerada como Vantagem Pessoal Nominalmente Identificada (VPNI) , sujeita exclusivamente aos reajustes gerais dos servidores públicos;
9.5.5. adote as medidas cabíveis com vistas à regularização da falha formal constante do ato de fls. 39/40 ora apreciado pelo Tribunal;
9.6. esclarecer à unidade jurisdicionada que as concessões consideradas ilegais poderão prosperar, mediante emissão de novos atos livres das irregularidades apontadas, conforme previsto no artigo 262, §2º, do Regimento Interno do TCU;
9.7. determinar à Sefip que monitore o cumprimento das determinações constantes dos itens 9.5.2 a 9.5.5 acima, representando ao Tribunal em caso de não-atendimento.
3. Após monitoramento iniciado em 14/3/2012 (peça 4, p. 14-19) , foi proferido o Acórdão 7587/2015-TCU-Primeira Câmara, de relatoria do e. Ministro José Múcio Monteiro, nos seguintes termos (peça 4, p. 30-31) :
9.1. considerar parcialmente cumprido o Acórdão 1226/2008-TCU-Primeira Câmara;
9.2. fixar novo prazo de 15 (quinze) dias para que a Fundação Universidade Federal do Piauí dê cumprimento ao comando contido no item 9.5.2 do Acórdão 1266/2008-TCU-Primeira Câmara, bem como providencie o envio de novo ato da servidora Maria Raimunda dos Santos Ferreira, via sistema Sisac, no prazo de 60 (sessenta) dias, para apreciação pelo Tribunal;
9.3. estender a dispensa do ressarcimento das quantias indevidamente recebidas de boa-fé pela inativa, conforme o teor da Súmula TCU nº 106, até o final do prazo estipulado para regularização dos pagamentos, constante do item 9.2 acima;
9.4. determinar à Fundação Universidade Federal do Piauí que:
9.4.1. faça cessar, no prazo de 15 (quinze) dias, os pagamentos da parcela relativa ao Plano Collor em favor de Maria das Graças Rodrigues de Sá Silva, tendo em vista que esta vantagem não foi transformada em vantagem pessoal nominalmente identificada - VPNI e tampouco teve os seus valores absorvidos pelos novos regimes de vencimento da carreira da interessada, em descumprimento ao Acórdão 2161/2005-TCU-Plenário;
9.4.2. promova a absorção da vantagem referente à URP, a partir de 15/5/2014, data do trânsito em julgado do MS STF nº 31.412/DF, em face das novas estruturas remuneratórias criadas por lei, que vierem beneficiar os servidores Afrânio Piauiense de Souza, Francisca Maria da Rocha Martins Mesquita, Francisco da Costa e Silva Sobrinho, Isabel dos Santos Araújo, Maria Bruno de Carvalho Silva, Maria Ceres Freire Miranda, Maria da Conceição Sousa de Carvalho, Maria das Graças Rodrigues de Sá Silva, Maria Ester de Araújo, Maria José de Moura, Maria José Soares Monte, Maria Luiza Lima do Vale e Salvador Soares Gomes;
9.5. dispensar o ressarcimento das quantias indevidamente recebidas de boa-fé pela inativa relacionada no item 9.4.1, a teor do Enunciado nº 106 da Súmula de Jurisprudência do Tribunal;
9.6. alertar o gestor de pessoal da Fundação Universidade Federal do Piauí de que o descumprimento de determinações do TCU pode ensejar a aplicação de multa prevista no art. 58 da Lei nº 8.443/1992, sem a necessidade de prévia audiência;
9.7. determinar à Sefip que adote medidas para monitorar o cumprimento das determinações relativas à cessação dos pagamentos ora considerados ilegais, representando ao TCU em caso de não atendimento.
4. Devidamente comunicada da decisão (peças 6-11, 13-16 e 18) , a jurisdicionada informou sobre a exclusão da parcela de Plano Collor (84,32%) dos proventos de Maria das Graças Rodrigues de Sá Silva, as dificuldades na absorção da URP (26,05%) e também da parcela de Plano Collor (peças 12, 17 e 19) . 
5. Monitoramento iniciado em 19/6/2020 (peça 23) verificou que a parcela de URP (26,05%) permanecia nos proventos de Afrânio Piauiense de Souza, Francisca Maria da Rocha Martins Mesquita, Francisco da Costa e Silva Sobrinho, Isabel dos Santos Araújo, Maria Bruno de Carvalho Silva, Maria Ceres Freire Miranda, Maria Ester de Araújo, Maria José de Moura, Maria José Soares Monte, Maria Luiza Lima do Vale (instituidora de pensão) , Maria Raimunda dos Santos Ferreira e Salvador Soares Gomes (instituidor de pensão) , sem ter sofrido qualquer reabsorção. A inativa Maria das Graças Rodrigues de Sá Silva teve a parcela de URP excluída, Maria das Graças Rodrigues de Sá Silva teve a parcela de Plano Collor excluída, bem como a inativa Maria Raimunda dos Santos Ferreira teve a exclusão da parcela '1/3 SALÁRIO RT n° 866/1988'. Além disso, os atos de pensão civil instituídos por Maria Luiza Lima do Vale e por Salvador Soares Gomes foram enviados, contudo em ambos constavam a parcela de decisão judicial. Os demais inativos não tiveram o envio de novos atos de aposentadoria, exceto Maria da Conceição Sousa de Carvalho. Foi então proposta audiência do gestor responsável, Sr. Lauro Oliveira Viana, Superintendente de Recursos Humanos da Universidade do Piauí, para que apresentasse suas razões de justificativa para descumprimento do Acórdão 7587/2015-TCU-Primeira Câmara.
6. Realizada a audiência (peças 26-27) , o Sr. Lauro Oliveira Viana não se manifestou nos autos.
EXAME TÉCNICO
7. Pesquisa realizada ao sistema Siape/A3P (peça 29) demonstra que a parcela de URP permanece sendo paga aos inativos, Afrânio Piauiense de Souza, Francisca Maria da Rocha Martins Mesquita, Francisco da Costa e Silva Sobrinho, Isabel dos Santos Araújo, Maria Bruno de Carvalho Silva, Maria Ceres Freire Miranda, Maria Ester de Araújo, Maria José de Moura, Maria José Soares Monte, Maria Luiza Lima do Vale (instituidora de pensão) , Maria Raimunda dos Santos Ferreira e Salvador Soares Gomes (instituidor de pensão) , sem ter sofrido qualquer reabsorção.
8.  O Voto condutor do Acórdão 7587/2015-TCU-Primeira Câmara destacou a possibilidade de absorção das parcelas de URP garantidas por decisão judicial (peça 4, p. 28) :
7. Como visto, a implantação de novas estruturas remuneratórias deve levar à absorção das parcelas judicialmente concedidas. No vaso dos docentes beneficiados pelo MS STF n° 31.412/DF, tal absorção dar-se-á apenas pelos regimes de vencimento implantados após 15/5/2014, data do trânsito em julgado deste mandado de segurança, conforme já decidiu esta Corte de Contas em outras oportunidades.
9. De fato, o pagamento da URP aos servidores da UFPI foi garantido por decisão proferida nos autos do Mandado de Segurança 31.412/STF (MS 31.412/STF) , transitada em julgado em 15/5/2014, nos seguintes termos:
 (...) defiro o presente mandado de segurança, para cassar as deliberações emanadas do E. Tribunal de Contas da União, 'dirigidas à Universidade Federal do Piauí, que ordenam a exclusão da parcela referente à URP de qualquer professor beneficiado pela decisão judicial proferida nos autos da Reclamação Trabalhista de n°. 02-1069/1990, transitada em julgado no dia 31/07/1995 (...) ' (grifei) , que tramitou perante a (antiga) 2ª Junta de Conciliação e Julgamento de Teresina/PI, restando prejudicado, em consequência, o exame do recurso de agravo interposto pela União Federal'.
10. Entretanto, o fato de a parcela estar garantida por decisão judicial, não impede que venha a ser absorvida a partir de reestruturações futuras da carreira, existindo, inclusive, outros acórdãos especificamente sobre a situação na UFPI, além do Acórdão 7587/2015-TCU-Primeira Câmara, determinando que, a partir do trânsito em julgado do MS 31.412/DF, a Universidade promova a absorção da vantagem referente à URP, paga sob a forma de rubrica judicial, pelas leis que vierem a alterar a estrutura remuneratória dos servidores inativos, como por exemplo, Acórdão 2255/2019-TCU-Primeira Câmara (e. Ministro Bruno Dantas) , Acórdão 36/2018-TCU-Primeira Câmara (e. Ministro Benjamin Zymler) , Acórdão 32/2017-TCU-Segunda Câmara (e. Ministro Augusto Nardes) , Acórdão 3441/2015-TCU-Primeira Câmara (e. Ministro Vital do Rêgo) , dentre outros.
11. Também não foram enviados novos de aposentadoria em favor de Afrânio Piauiense de Souza, Francisca Maria da Rocha Martins Mesquita, Francisco da Costa e Silva Sobrinho, Isabel dos Santos Araújo, Maria Bruno de Carvalho Silva, Maria Ceres Freire Miranda, Maria Ester de Araújo, Maria José de Moura, Maria José Soares Monte e Maria Raimunda dos Santos Ferreira, livres das irregularidades apontadas (peça 30) . Os atos das pensões instituídas por Maria Luiza Lima do Vale e por Salvador Soares Gomes foram enviados, mas ainda consta a parcela de decisão judicial (peça 21) .
Análise das razões de justificativas
12. Instado a se manifestar, o Sr. Lauro Oliveira Viana, Superintendente de Recursos Humanos da UFPI, não apresentou razões de justificativa para o descumprimento do Acórdão 7587/2015-TCU-Primeira Câmara, propondo-se, assim, que, seja considerado revel, por não atender à audiência no prazo devido, nos termos do art. 12, § 3º, da Lei 8.443/1992, com a aplicação da multa prevista no art. 58, inciso IV, da Lei 8.443/1992 e no art. 268, inciso VII, do Regimento Interno do Tribunal.
13. Como os Acórdão 1226/2008-TCU-Primeira Câmara e 7.587/2015-TCU-1ª Câmara não foram devidamente cumpridos, propõe-se que sejam determinados a reabsorção/exclusão da parcela de URP, a partir do trânsito em julgado do MS 31.412 pelas leis que alterarem a remuneração, de Afrânio Piauiense de Souza, Francisca Maria da Rocha Martins Mesquita, Francisco da Costa e Silva Sobrinho, Isabel dos Santos Araújo, Maria Bruno de Carvalho Silva, Maria Ceres Freire Miranda, Maria Ester de Araújo, Maria José de Moura, Maria José Soares Monte, Maria Luiza Lima do Vale (instituidora de pensão) , Maria Raimunda dos Santos Ferreira e Salvador Soares Gomes (instituidor de pensão) ; se houve recebimento de valores indevidos, a quantificação e devolução dos valores recebidos indevidamente pelos inativos, desde a ciência do Acórdão 7587/2015-TCU-Primeira Câmara; e ainda o envio de novos atos de aposentadoria de Afrânio Piauiense de Souza, Francisca Maria da Rocha Martins Mesquita, Francisco da Costa e Silva Sobrinho, Isabel dos Santos Araújo, Maria Bruno de Carvalho Silva, Maria Ceres Freire Miranda, Maria Ester de Araújo, Maria José de Moura, Maria José Soares Monte e Maria Raimunda dos Santos Ferreira, e de pensão de Maria Luiza Lima do Vale e Salvador Soares Gomes, livres das irregularidades apontadas.
CONCLUSÃO
14. Com base nas informações extraídas dos sistemas Siape/A3P e e-Pessoal, considera-se que as determinações constantes dos Acórdão 1226/2008-TCU-Primeira Câmara e 7.587/2015-TCU-1ª Câmara foram parcialmente cumpridas pela Fundação Universidade Federal do Piauí, propondo-se que sejam determinados a reabsorção/exclusão da parcela de URP, a partir do trânsito em julgado do MS 31.412 pelas leis que alterarem a remuneração, de Afrânio Piauiense de Souza, Francisca Maria da Rocha Martins Mesquita, Francisco da Costa e Silva Sobrinho, Isabel dos Santos Araújo, Maria Bruno de Carvalho Silva, Maria Ceres Freire Miranda, Maria Ester de Araújo, Maria José de Moura, Maria José Soares Monte, Maria Luiza Lima do Vale (instituidora de pensão) , Maria Raimunda dos Santos Ferreira e Salvador Soares Gomes (instituidor de pensão) ; se houve recebimento de valores indevidos, a quantificação e devolução dos valores recebidos indevidamente pelos inativos, desde a ciência do Acórdão 7587/2015-TCU-Primeira Câmara; e ainda o envio de novos atos de aposentadoria de Afrânio Piauiense de Souza, Francisca Maria da Rocha Martins Mesquita, Francisco da Costa e Silva Sobrinho, Isabel dos Santos Araújo, Maria Bruno de Carvalho Silva, Maria Ceres Freire Miranda, Maria Ester de Araújo, Maria José de Moura, Maria José Soares Monte e Maria Raimunda dos Santos Ferreira, e de pensão de Maria Luiza Lima do Vale e Salvador Soares Gomes, livres das irregularidades apontadas.
15. Propõe-se ainda que o Sr. Lauro Oliveira Viana, Superintendente de Recursos Humanos da UFPI, seja considerado revel, por não atender à audiência no prazo devido, nos termos do art. 12, § 3º, da Lei 8.443/1992, com a aplicação da multa prevista no art. 58, inciso IV, da Lei 8.443/1992 e no art. 268, inciso VII, do Regimento Interno do Tribunal.
PROPOSTA DE ENCAMINHAMENTO
16. Em face do exposto, remetam-se os autos à consideração superior propondo-se: 
 a) considerar revel, nos termos do art. 12, § 3º, da Lei 8.443/1992, o Sr. Lauro Oliveira Viana (CPF XXX.405.753-XX) , Superintendente de Recursos Humanos da Fundação Universidade Federal do Piauí, pelo descumprimento do Acórdão 7587/2015-TCU-Primeira Câmara, de relatoria do e. Ministro José Múcio Monteiro;
 b) aplicar ao responsável a multa prevista no art. 58, inciso IV, da Lei 8.443/1992 e no art. 268, inciso VII, do Regimento Interno do Tribunal;
 c) com base no art. 28, incisos I e II, da Lei 8.443/1992:
 c.1) determinar o desconto integral ou parcelado da dívida na remuneração do Sr. Lauro Oliveira Viana (CPF XXX.405.753-XX) , observados os limites impostos pela legislação pertinente e, em especial, o disposto no art. 46 da Lei 8.112/1990;
 c.2) autorizar, desde já, a cobrança judicial da dívida, na hipótese de não atendimento das notificações, cumulada com a ineficácia dos descontos determinados no subitem anterior;
 d) determinar à Fundação Universidade Federal do Piauí, nos termos do artigo 4°, inciso I, da Resolução-TCU 315/2020, que:
 d.1) proceda, com efeitos iniciados em 15/5/2014, data do trânsito em julgado do MS 31.412/DF, à absorção gradual da vantagem referente à URP de fevereiro de 1989, paga aos servidores Afrânio Piauiense de Souza (CPF XXX.506.793-XX) , Francisca Maria da Rocha Martins Mesquita (CPF XXX.194.033-XX) , Francisco da Costa e Silva Sobrinho (CPF XXX.197.653-XX) , Isabel dos Santos Araújo (CPF XXX.487.283-XX) , Maria Bruno de Carvalho Silva (CPF XXX.370.763-XX) , Maria Ceres Freire Miranda (CPF XXX.924.213-XX) , Maria Ester de Araújo (CPF XXX.108.103-XX) , Maria José de Moura (CPF XXX.725.643-XX) , Maria José Soares Monte (CPF XXX.708.483-XX) , Maria Luiza Lima do Vale (CPF XXX.250.383-XX) , Maria Raimunda dos Santos Ferreira (CPF XXX.555.033-XX) , e Salvador Soares Gomes (CPF XXX.469.603-XX) , mediante sua compensação - sem redução nominal do montante dos proventos - com os acréscimos decorrentes de novas estruturas remuneratórias definidas por lei com eficácia posterior à referida decisão, a exemplo da Lei 13.325/2016;
 d.2) no prazo de 30 (trinta) dias, sob pena de responsabilidade solidária da autoridade administrativa omissa e mediante prévia instauração de processo administrativo, apure o montante recebido a título da parcela relativa à URP, em desconformidade com a sistemática no item precedente, por Afrânio Piauiense de Souza (CPF XXX.506.793-XX) , Francisca Maria da Rocha Martins Mesquita (CPF XXX.194.033-XX) , Francisco da Costa e Silva Sobrinho (CPF XXX.197.653-XX) , Isabel dos Santos Araújo (CPF XXX.487.283-XX) , Maria Bruno de Carvalho Silva (CPF XXX.370.763-XX) , Maria Ceres Freire Miranda (CPF XXX.924.213-XX) , Maria Ester de Araújo (CPF XXX.108.103-XX) , Maria José de Moura (CPF XXX.725.643-XX) , Maria José Soares Monte (CPF XXX.708.483-XX) , Maria Raimunda dos Santos Ferreira (CPF XXX.555.033-XX) , desde a ciência do Acórdão 7587/2015-TCU-Primeira Câmara, promova sua restituição ao erário, nos termos do art. 46 da Lei 8.112/1990, e comprove ao Tribunal de Contas da União as medidas adotadas; e
 d.3) no prazo de 30 (trinta) dias, envie novos atos de concessão de aposentadoria em favor de Afrânio Piauiense de Souza (CPF XXX.506.793-XX) , Francisca Maria da Rocha Martins Mesquita (CPF XXX.194.033-XX) , Francisco da Costa e Silva Sobrinho (CPF XXX.197.653-XX) , Isabel dos Santos Araújo (CPF XXX.487.283-XX) , Maria Bruno de Carvalho Silva (CPF XXX.370.763-XX) , Maria Ceres Freire Miranda (CPF XXX.924.213-XX) , Maria Ester de Araújo (CPF XXX.108.103-XX) , Maria José de Moura (CPF XXX.725.643-XX) , Maria José Soares Monte (CPF XXX.708.483-XX) , Maria Raimunda dos Santos Ferreira (CPF XXX.555.033-XX) ; bem como novos atos de concessão de pensão civil instituídas por Maria Luiza Lima do Vale (CPF XXX.250.383-XX) e por Salvador Soares Gomes (CPF XXX.469.603-XX) , livres das irregularidades apontadas nos autos, conforme Acórdão 1226/2008-TCU-Primeira Câmara e 7.587/2015-TCU-1ª Câmara, c/c artigo 262, § 2, do Regimento Interno do TCU."
É o Relatório.

não há

Procurador Marinus Eduardo De Vries Marsico

MONITORAMENTO. APOSENTADORIAS E PENSÕES CIVIS. PERCEPÇÃO IRREGULAR DA URP E DE PARCELA DENOMINADA "1/3 SALÁRIO DEC JUD". CUMPRIMENTO PARCIAL. DETERMINAÇÕES. AUDIÊNCIA DO SUPERINTENDENTE DE RECURSOS HUMANOS. REVELIA. MULTA. DETERMINAÇÕES.

APOSENTADORIA (APOS)

Inicialmente, registro que atuo nos presentes autos em razão de ter assumido a relatoria dos processos de responsabilidade do Ministro José Múcio quando se encerrou meu mandato como Presidente desta Corte, conforme o art. 152 do Regimento Interno. Esclareço ainda que, em decorrência da aposentadoria do Ministro Marcos Vilaça, os processos até então relatados por este, passaram a ser conduzidos pelo Ministro José Múcio, de acordo com o art. 153, também do Regimento Interno.
2. Ao apreciar atos de aposentadoria de servidores da Fundação Universidade Federal do Piauí (UFPI) , este Tribunal, por meio do Acórdão 1226/2008-TCU-Primeira Câmara, relator Ministro Marcos Vilaça, determinou, entre outras medidas, que a instituição:
a)  fizesse cessar o pagamento decorrente dos atos considerados ilegais de interesse de Maria das Graças Rodrigues de Sá Silva e Maria Raimunda dos Santos Ferreira (item 9.5.2) ;
b)  quando fossem desconstituídas as decisões judiciais que asseguravam a manutenção da URP nos proventos de doze inativos cujas concessões foram consideradas ilegais, promovesse a restituição dos valores que lhes foram pagos a esse título desde a impetração do Mandado de Segurança Coletivo nº 2005.40.00.000458-9, sem prejuízo da implementação das demais providências inerentes à negativa de registro dos atos de concessão por esta corte de contas (item 9.5.3) ;
c)  fizesse incidir o percentual de 26,05%, referente à URP de fevereiro de 1989, apenas sobre o vencimento básico, devendo a referida parcela ser considerada como Vantagem Pessoal Nominalmente Identificada (VPNI) , sujeita exclusivamente aos reajustes gerais dos servidores públicos (item 9.5.4) ;
d)  adotasse as medidas cabíveis com vistas à regularização da falha formal constante do ato de fls. 39/40 ora apreciado pelo Tribunal (item 9.5.5) .
3. Já na fase de monitoramento da deliberação acima, foi proferido o Acórdão 7587/2015-TCU-Primeira Câmara, relator Ministro José Múcio Monteiro, em que o TCU, em essência, além de alertar o gestor de pessoal da entidade de que o descumprimento de determinações do TCU poderiam ensejar a aplicação de multa, sem a necessidade de prévia audiência, determinou à UFPI que:
a)  em novo prazo fixado, desse cumprimento ao comando contido no item 9.5.2 do Acórdão 1266/2008-TCU-Primeira Câmara, bem como providenciasse o envio de novo ato da servidora Maria Raimunda dos Santos Ferreira para apreciação pelo Tribunal (item 9.2) ;
b) fizesse cessar os pagamentos da parcela relativa ao Plano Collor em favor de Maria das Graças Rodrigues de Sá Silva (item 9.4.1) ;
c)   promovesse a absorção da vantagem referente à URP, a partir de 15/5/2014, data do trânsito em julgado do MS STF nº 31.412/DF, em face das novas estruturas remuneratórias criadas por lei, que vierem beneficiar treze servidores indicados na deliberação (item 9.4.2) .
4. Na sequência do monitoramento, verificou-se, em 19/6/2020, que a parcela de URP permanecia nos proventos referidos neste processo, sem ter sofrido qualquer reabsorção. Houve apenas a exclusão da URP e da parcela de Plano Collor recebidas por Maria das Graças Rodrigues de Sá Silva e da parcela "1/3 SALÁRIO RT n° 866/1988" de Maria Raimunda dos Santos Ferreira.
5. Quanto ao envio de novos atos, somente as pensões civis instituídas por Maria Luiza Lima do Vale e por Salvador Soares Gomes foram remetidas, ambas mantendo, contudo, a parcela de decisão judicial impugnada.
6. Como consequência dessas constatações, realizou-se a audiência de Lauro Oliveira Viana, Superintendente de Recursos Humanos da universidade, o qual não se manifestou, devendo, pois ser considerado revel, com base no art. 12, § 3º, da Lei 8.443/1992.
7. Entendo como grave a desobediência de determinação clara e expressa deste Tribunal. Ademais, esse ato omissivo, além de patentear desrespeito à deliberação do TCU, implica a perpetuação de despesas mensais que, há longa data, foram consideradas ilegais. Sequer foram apresentados elementos na tentativa de justificar esse descumprimento.
8. Dessa forma, trata-se de simples aplicação da Lei 8.443/1992 e do Regimento Interno, que, respectivamente, em seus arts. 58, IV, e 268, VII, preveem a aplicação de multa para o não atendimento, sem causa justificada, de decisão do TCU. Dada a gravidade do ato, proponho o valor de R$ 30.000,00.
9. Igualmente concordo com a unidade técnica que devem ser reiteradas as determinações descumpridas.
10. Ratifico, por fim, a proposta de se determinar a adoção de medidas para a reposição do erário dos valores percebidos irregularmente. Considero que não estão presentes todas as condições previstas no Enunciado 249 da Súmula de Jurisprudência desta Corte para que seja dispensada a devolução das referidas quantias. Esse enunciado prevê a dispensa "da reposição de importâncias indevidamente percebidas, de boa-fé, por servidores ativos e inativos, e pensionistas, em virtude de erro escusável de interpretação de lei por parte do órgão/entidade, ou por parte de autoridade legalmente investida em função de orientação e supervisão, à vista da presunção de legalidade do ato administrativo e do caráter alimentar das parcelas salariais" (grifos acrescidos) . Por certo, não se trata de erro perdoável, porquanto claramente contrário à decisão do TCU.
Do exposto, em acolhimento à proposta da Sefip anuída pelo Ministério Público, voto para que seja aprovado o acórdão que ora submeto a este Colegiado.
TCU, Sala das Sessões Ministro Luciano Brandão Alves de Souza, em 23 de março de 2021.
RAIMUNDO CARREIRO 
Relator